# 8.- DRA. MARÍA SILVIA IRIARTE VIVAR BALDERRAMA.

Dirección electrónica: mairivi@yahoo.com.mx

## Intereses de Docencia, formación de recursos humanos e Investigación:

Enseñanza de las materias básicas y avanzadas de Biología, Ecología, y Conservación de ecosistemas, orientadas a las licenciaturas de Biología, Ciencias de la Tierra y Ciencias Ambientales. Investigación básica en ecología de plántulas en diversos ecosistemas forestales e investigación aplicada orientada a la conservación y uso de recursos naturales.

## Educación

**2001 Ph D (Plant Ecology).** Universidad de Connecticut, E.U.A. **Promedio 3.8** (**Distinción**).

Tesis "Seedling growth and survivorship of native tree species in response to light heterogeneity in wet secondary forests of Northeastern Costa Rica".

Dirección de tesis: Dra. Robin L. Chazdon, Departamento de Ecología y Biología Evolutiva, Universidad de Connecticut, E.U.A.

**1998 Master of Science.** Grado otorgado al haber aprobado el examen predoctoral del programa arriba mencionado.

**1991 Maestra en Ciencias (Biología).** Facultad de Ciencias, UNAM, México. **Promedio 9.56**.

Examen General de Conocimientos. Tema de exposición: "El género *Piper* como un modelo ecofisiológico de la dinámica de la selva húmeda", dirigido por el Dr. Carlos Vázquez-Yanes.

**1987 Licenciatura en Biología.** Facultad de Ciencias, UNAM, México. **Promedio 9.52.** 

Tesis "Crecimiento y plasticidad fenotípica de plántulas de tres especies arbóreas en una selva alta perennifolia de la región de Los Tuxtlas, Veracruz".

Co-dirección de tesis: Drs. Jean Popma y Frans Bongers (doctorantes de la Universidad de Utrecht, Holanda). Coasesoría por parte de la Facultad de Ciencias: M. en C. Julia Carabias Lillo..

#### **Publicaciones Científicas**

- 1. Espejel, I.., O. Jiménez-Orocio, G. Castillo-Campos, P.P. Garcillán, L. Álvarez, S.Castillo-Arguero, R. Durán, M. Ferrer, D. Infamte-Matam **S. Iriarte**, J. L. León de la Luz, H. López-Rosas, A. Medel Narváez, R. Monroy, P. Morno-Casasola, J.P. Rebman, N. Rodríguez-Revelo, J. Sánchez-Escalamte, y S. Vanderplank. **2017**. Flora en playas y dunas costeras de México. *Acta Botánica Mexicana*. **121**. México.
- 2. Agraz Hernández C.M., Chan Keb, C., **Iriarte-Vivar, S.**, Posada, G., Vega, B.E., and Osti Sáenz. Variación Fenológica de *Rhizophora mangle* y química intersticial asociada a cambios de la precipitación. **2015.** *Hidrobiologica.*. 25(1): 61-73. UAM. México.
- 3. Agraz Hernández, C.M., C. García Zaragoza, **S. Iriarte-Vivar**, P. Moreno-Casasola. **2011**. Forest structure, productivity and species phenology of mangroves in the La Mancha lagoon in the Atlantic Coast of Mexico. *Wetlands Ecology and Management.* **19**:273-293.
- Ballina-Gómez, H, S., S. Iriarte-Vivar, R. Orellana and L. S. Santiago. 2010. Compensatory growth responses to defoliation and light availability in two native Mexican woody plant species. *Journal of Tropical Ecology.* 26 (2): 163-171.
- 5. Calvo-Irabién, L.M., M.T. Zapata and **S. Iriarte-Vivar**. **2009**. Effects of leaf harvest on *Thrinax radiata*, a threatened palm species in the Yucatán Peninsula, Mexico. *Journal of Tropical Forest Science* **21**(1): 34-44.
- 6. Powers, J.S., R.A. Montgomery, E.C. Adair, F.Q. Brearley, S.J. Dewalt, C.T. Castanho, J. Chave, E. Deinert, J.U. Ganzhorn, M.E. Gilbert, J.A. Gonzalez, S. Bunyavejchewin, H.R. Grau, K.E. Harms, A. Hiremath, S. Iriarte-Vivar, E. Manzane, A.A. de Oliveira, L. Poorter, J.B. Ramanamanjato, C. Salk, A. Varela, G.D. Weible, & M.T. Lerdau. 2009. Decomposition in tropical forests: a pan-tropical study of the effects of litter type, litter placement and mesofaunal exclusión across a precipitation gradient. *Journal of Ecology* 97(4):801-811.
- 7. Ballina-Gómez, H.S., **S. Iriarte-Vivar**, R. Orellana & L. S. Santiago. **2008**. Crecimiento, supervivencia y herbivoría de plántulas de una especie de

- sotobosque neotropical, *Brosimum alicastrum* (Moraceae). *Revista de Biología Tropical (Int. J. ) Trop. Biol.* **56**(4): 2055-2067 ISSN-0034-7744.
- 8. Dupuy Rada, J.M., J.A. González Iturbe, **S. Iriarte-Vivar**, L. M. Calvo Irabién, C. Espadas Manrique, F. Tun Dzul y A. Dorantes Euán. **2006.** Cambios de cobertura y uso del suelo (1979-2000) en dos comunidades rurales en el noroeste de Quintana Roo. *Investigaciones Geográficas*. **62**: 104-124. ISSN0188-4611. Instituto de Geografía, U.N.A.M.
- **9. Iriarte, Vivar-Balderrama, S.** & R. L. Chazdon. **2005**. Light-dependant seedling survival and growth of four tree species in Costa Rican second-growth rain forests. *Journal of Tropical Ecology.* **21**: 383-395.
- 10. Zapata, R.M.T., L.M. Calvo-Irabién, y M.S. Iriarte-Vivar. 2003. Efecto de diferentes niveles de defoliación sobre la sobrevivencia y crecimiento de la palma chit (*Thrinax radiata*) en el NW de Quintana Roo, México: implicaciones para su manejo. Memorias in extenso. VII Simposio de Botánica (24-28 de junio). La Habana, Cuba. (CD ISBN: 959-270-029-X).
- 11. Nicotra, A.B., R. L. Chazdon and **S. V. B. Iriarte**. **1999**. Spatial heterogeneity and woody seedling regeneration in tropical wet forests. *Ecology* **80** (6): 1908-1926.
- 12. Bongers, F., J. Popma and **S. Iriarte-Vivar**. **1988**. Response of *Cordia megalantha* seedlings to gap environments in tropical rain forest. *Functional Ecology* **2**: 379-390.

# Experiencia Profesional

## 1. Docencia

## Cursos de licenciatura

## **2018 VIGENTE**

Curso de Ecología Avanzada. Quinto semestre de la carrera de Ciencias de la Tierra. Orientación de Ciencias Ambientales. Semestre 2018-2.

#### 2017

Curso de Ecología Avanzada. Quinto semestre de la carrera de Ciencias de la Tierra. Orientación de Ciencias Ambientales. Semestre 2017-2.

Curso de Ecología. Materia obligatoria de la carrera de Ciencias de la Tierra. Tercer semestre. Semestre 18\_1.

## 2016

Curso Ecología I. Quinto semestre. Carrera de Biología (plan de estudios 1997). Departamento de Ecología y Recursos Naturales. Area de Biología, Facultad de Ciencias, UNAM. Semestres (12): Del 2008-1 al **2017-1** (6 hrs. sem.).

## 2015

Curso de Bioestadística. Tercer semestre de la carrera de Biología. Semestres 2015-1 y 2.

## 2013

Ecología. Tercer semestre. Carrera de Ciencias de la Tierra. Departamento de Física. Facultad de Ciencias. UNAM. Semestre 2014-1 (Agosto-Diciembre) (8 hrs. sem.).

Biodiversidad. Segundo semestre. Carrera de Ciencias de la Tierra. Facultad de Ciencias, UNAM. Semestre 2013-2 (Febrero-Junio). (6 hrs. sem.).

#### 2007-2008

Recursos Naturales. Licenciatura en Biología (plan de estudios 1997). Departamento de Ecología y Recursos Naturales. Area de Biología, Facultad de Ciencias, UNAM. Semestres (2): 2007-2 y 2008-1) (6 hrs. sem.).

#### 2000

Introductory Biology (BIO 102 for Non-Majors in Science). Curso dirigido a estudiantes no orientados a carreras científicas. Teaching Assistant. Department of Ecology and Evolutionary Biology, University of Connecticut, USA. Semestre 2000-1, dos grupos (20 hrs. sem.).

#### 1997

Introductory Biology (BIO 108 for Biology Majors). Curso dirigido a estudiantes de la carrera de Biología. Teaching Assistant. Department of Ecology and Evolutionary Biology, University of Connecticut, USA. Semestre 1997-2 (10 hrs. sem.).

## 1991-1992

Ecología General I (Profesor). Licenciatura en Biología (plan de estudios anterior al de 1997). Departamento de Biología, Facultad de Ciencias, UNAM. 3 semestres (6 hrs. sem.).

#### 1988-1990

Ecología General I (Ayudante de profesor B). Licenciatura en Biología (antiguo plan de estudios). Departamento de Biología, Facultad de Ciencias, UNAM. 4 semestres (9 hrs. sem.).

## Cursos de posgrado

## 2002-2003

Ecofisiología de Plantas (clases de Crecimiento e Historias de vida de plantas). Posgrado en Ciencias y Biotecnología de Plantas. Centro de Investigación Científica de Yucatán, A.C. Semestres 2002-1 y 2003-1 (12 y 7.5 hrs, respectivamente).

## 2003

Ecología de Comunidades (clase de Patrones de Fenología de plantas). Posgrado en Ciencias y Biotecnología de Plantas. Centro de Investigación Científica de Yucatán, A.C. Semestre 2003-1 (3 hrs.).

## Cursos de Actualización

## **Tomados**

#### **Enero 2018**

Certificación por el Emergency Care and Safety Institute de haber realizado el curso de Primeros Auxilios, RCP y DAE Estandar. Facultad de Ciencias. Instructor Julio Prieto.

## Agosto 2017

Curso de Primeros Auxilios dirigidos a profesores de la Facultad de Ciencias.

#### **Enero 2016**

Curso de Enseñanza de la Bioestadística dirigido a profesores de la materia.

## **Impartidos**

## Junio/Noviembre 2011

Diplomado en Técnicas de Sistemas de Información Geográfica y Restauración Ecológica. Educación Continua. Facultad de Ciencias, UNAM. Plática "Experiencias de Investigación Básica útiles en la Restauración Ecológica". Coordinadora: Concepción García. 2 pláticas de 2hrs.

## 2003-2005

Curso Propedeutico para la admisión al Posgrado en Ciencias y Biotecnología de Plantas. Coordinador y profesor del Módulo de ecología. Centro de Investigación

Científica de Yucatán, A.C. Semestres 2003-2, 2004-1, 2004-2, 2005-1 y 2005-2 (12-14 hrs. por curso).

#### 2000

General Biology. Upward Bound Conn-CAP program for High School Seniors. Programa pre-universitario dirigido a aspirantes de escasos recursos a becas para estudios universitarios en Estados Unidos. Departamento de Programas Académicos, Universidad de Connecticut. Curso intensivo, bimestre de verano Junio-Julio (20 hrs. sem.).

## 2. Investigación

## **VIGENTE (Desde 2011)**

Investigadora independiente colaboradora con la Dra. Claudia Agraz Hernández del Instituto de Ecología, Pesca y Oceanografía de México (EPOMEX), Universidad Autonoma de Campeche. Areas de participación: elaboración de publicaciones científicas sobre el funcionamiento y conservación de los ecosistemas de manglar del sureste mexicano. Productos: 2 artículos de investigación.

## 2002-2006 (Tiempo completo)

Profesora-Investigadora Asociada "B". Centro de Investigación Científica de Yucatán, A.C. (CICY), Unidad de Recursos Naturales. Area de Investigación: Ecología y Manejo de Recursos Naturales Vegetales. Principales proyectos en los que participé "Ecología de plántulas de especies leñosas de selvas y dunas costeras de la península de Yucatán"; productos: 2 artículos de investigación, 1 tesis de doctorado, 1 de licenciatura. "Estudio etnobotánico y ecológico de la palma chit *Thrinax radiata*"; productos 1 artículo de investigación, 1 memoria publicada, 1 tesis de licenciatura; "Cambios de cobertura y uso del suelo (1979-2000) en dos comunidades de Quintana Roo"; productos 1 artículo de investigación.

## 1999 (20 hrs. semanales)

Asistente de investigador en actividades de apoyo y difusión de la colección de plantas del jardín botánico (invernadero). Universidad de Connecticut.

## 1993 - 1996 (12 hrs. semanales)

Asistente de investigador en el proyecto: "Environmental Heterogeneity and Woody Species Diversity in Low-Elevation Tropical Secondary Forests" (NSF DEB-

9208031). Coordinación del proyecto: Robin L. Chazdon, Universidad de Connecticut. Producto: 1 artículo de investigación.

**1991 - 1992 (26 hrs. semanales)** Ayudante de Investigador "A". Labores de apoyo y asesoría a estudiantes de licenciatura en proyectos de reforestación y sucesión secundaria de selvas tropicales, bajo la coordinación de Julia Carabias, Silvia Purata y Javier Alvarez. Laboratorio de Ecología, Facultad de Ciencias, UNAM. Asesoría de varias tesis de licenciatura.

## 3. Formación de Recursos Humanos (tesis terminadas)

Doctorado. (**2008**) Horacio Ballina Gómez. Influencia de la luz y la defoliación en el crecimiento de plántulas de especies neotropicales. Posgrado en Ciencias y Biotecnología de Plantas (Programa de Doctorado Directo), CICY. Apoyada por CONACYT. Fecha de examen: Noviembre 9.

Maestría. (2008) Gerardo Polanco Hernández. Efecto de la duplicación de la concentración de CO<sub>2</sub> en la producción de pigmentos y la anatomía foliar de palmas nativas de la Península de Yucatán. Posgrado en Ciencias y Biotecnología de Plantas, CICY. Primer semestre, apoyada por la Unidad de Posgrado del CICY. Co-asesoría con Roger Orellana, CICY. Fecha de examen: Diciembre 15.

Licenciatura. (2007). Liliana Salinas Boldo. Caracterización y Diagnóstico de Dos Sistemas de Producción del Achiote (*Bixa Orellana* L.) en Localidades del Estado de Yucatán, México. Universidad Marista de Mérida. Escuela de Recursos Naturales (Licenciatura en Administración de Recursos Naturales). Fecha de examen: Abril 27.\_(2006) Gerardo Polanco Hernández. Distribución de hábitats y condiciones favorables de crecimiento de la palma chit (*Thrinax radiata* Loddiges *Ex* J.A. & J.H. Schult) en una población de duna costera en el municipio de Hunucmá, Yucatán. Universidad Autónoma de Yucatán (Licenciatura en Biología). Fecha de examen: Julio 14.\_(2004) Zapata Rosales María Teresa. Estudio para el manejo sustentable de las hojas de la palma chit (*Thrinax radiata* Lodd ex.J.A. & J.H. Schult) en tres localidades del noroeste de Quintana Roo, México. Universidad Autónoma de Yucatán (Licenciatura en Biología). Co-asesoría con Luz María Calvo-Irabién, CICY. Fecha de examen: Diciembre 15.

Tesis recientemente revisadas como sinodal de examen profesional:

**(2014)** Ramos Angélica. "Estúdio ostológico, manejo e importância cultural de três aves canoras y de ornato que se comercializan em la delegción Cuajimalpa de Morelos, Distrito Federal". Facultad de Ciências, UNAM.

(2011) Zavaleta Fernández de Córdova Alonso. "Análisis de la fluorescencia de la clorofila a en la busqueda de metabolitos secundarios con posible actividad inhibitoria en la fotosíntesis en *Guazuma ulmifolia*". Facultad de Ciencias, UNAM.

Servicios Sociales recientes:

## 2010-2011

Pérez Vera Georgina Aurora. Actividades varias de apoyo a la docencia de la materia de Ecología I e la carrera de Biología.

## 4. Contribuciones en Congresos

Internacionales (6), 1997-2006. Nacionales (6), 1990-2006. (Si se requiere se proporciona información detallada)

## 6. Otras actividades profesionales independientes

2010 (Abril-Octubre) Colaboración como técnico académico en el Proyecto "Flora de playas y dunas costeras de México", bajo la adscripción de la Dra. Ileana Espejel de la Universidad Autónoma del Estado de Baja California. Producto 1 artículo publicado.